臺灣高等法院民事判決　　　　　　　　　　　　　　　　　九十年度上字第六三號
　　上　訴　人　中興商業銀行股份有限公司
　　法定代理人　潘隆政
　　訴訟代理人　張鴻源
　　被　上訴人　玉輪營造有限公司
　　法定代理人　黃足收
　　訴訟代理人　賴沈月霞
右當事人間分配表異議之訴事件，上訴人對於中華民國八十九年十一月九日臺灣士林
地方法院八十九年度訴字第七六號第一審判決提起上訴，本院判決如左：
    主    文
上訴駁回。
第二審訴訟費用由上訴人負擔。
    事    實
甲、上訴人方面：
一、聲明：
  (一)原判決廢棄。
  (二)右廢棄部分，有關臺灣士林地方法院民事執行處八十八年度執字第七九號拍賣抵
　　押物強制執行事件金額計算書分配表所列，被上訴人執行費之分配金額新臺幣（
　　下同）五十九萬五千元及債權原本暨分配金額一百八十七萬五千零四十二元部分
　　，應予剔除，並將其剔除之金額改為分配予上訴人。
二、陳述：除與原判決記載相同者，茲引用之外，補稱：
  (一)上訴人否認被上訴人對訴外人興橋建設股份有限公司（下稱興橋公司）之法定抵
    押權及其擔保之承攬債權存在，依民事訴訟法第二百七十七條規定，被上訴人應
    舉證以明，被上訴人雖舉其與興橋公司之合約書、支付命令為證，惟據興橋公司
    興建「靜修豪門」建築之建照，其工程造價不過二億餘元，與被上訴人主張工程
    款總數五億餘元及合約書第四條四億五千萬元不符，與被上訴人所提發票金額一
    億三千萬元亦有未合；又被上訴人自承八十五年已陸續完工，卻遲至八十八年五
    月十五日才向法院聲請支付命令；況本件執行事件債務人廖碧雲為興橋公司股東
    （亦為興橋公司總經理江允發之配偶），興橋公司本可以被上訴人請求罹於時效
    抗辯並可減少執行債務人對上訴人積欠之負債，卻捨而不為，顯違常理，故被上
    訴人主張之八千五百萬元債權計算根據為何，及其是否全係本件法定抵押權擔保
    之承攬債權自有疑問，被上訴人應舉證以明。
  (二)依「靜修豪門」建照所示，興橋公司並非自地自建，尚有其他地主合建，上訴人
    否認系爭執行事件之建物為興橋公司之不動產，被上訴人不得對之行使法定抵押
    權。
  (三)查興橋公司於八十三年二月七日及同年三月十一日共向上訴人借款五千萬元，為
    期二年，並以土地八筆為上訴人設定第一順位抵押權擔保，八十五年初借貸期限
    屆期，興橋公司欲展期，上訴人即要求須出具有被上訴人拋棄法定抵押權書面以
    為展期撥貸之條件，被上訴人即出具系爭拋棄書及印鑑證明書，上訴人方予出帳
    ，若上訴人未接到系爭拋棄書，大可對興橋公司行使第一順位抵押權，並無債權
    難保情事，自無造假必要，且被上訴人於八十四年九月間亦曾出具拋棄書予興橋
    公司之貸款銀行合作金庫，足見被上訴人確係因興橋公司之故出具法定抵押權拋
    棄書。再者，被上訴人印鑑證明書之印鑑章經鑑定確為真實，倘非被上訴人為法
    定抵押拋棄書而出具，兩造間無其他法律關係，上訴人無持有該印鑑證明書之可
    能，故系爭拋棄書確由被上訴人出具無疑，至證人李新發、汪貴勳為興橋公司負
    責人及副總經理，興橋公司對被上訴人之支付命令未為異議，有前述疑點，又積
    欠被上訴人鉅額款項，其證詞難期公允。另鑑定報告雖謂系爭拋棄書印文與被上
    訴人印鑑證明及印鑑章不符，然一公司同時有數不同印章所在多有，難謂與印鑑
    章不符即為假。
  (四)被上訴人自承伊與興橋公司簽訂工程合約中，所興建之靜修豪門大樓標的，確有
    對臺灣省合作金庫承諾拋棄法定抵押權之情事，被上訴人所為拋棄之意思表示既
    已發生對世之效力，被上訴人不得將已承諾拋棄法定抵押權之意思表示或其數額
    部分，執向臺灣士林地方法院民事執行處主張而令上訴人負責。
  (五)縱被上訴人對訴外人興橋公司確有系爭承攬報酬款存在，惟因系爭標的物屬一建
    築物可區分為數部分標的物之情形，依最高法院七十九年度台上字第九七八號判
    決意旨所示，被上訴人主張之法定抵押權債權額，亦應就各該獨立之不動產分別
    發生法定抵押權，被上訴人不得以八千五百萬元之債權總額全數主張本件法定抵
    押權之數額。再依被上訴人所提其與興橋公司合約書觀之，興橋公司曾將系爭工
    程發包予另一「聯怡營造有限公司」，顯見被上訴人施作工程並非全部，被上訴
    人應就其施作工程範圍另行舉證。
  (六)上訴人既對被上訴人之法定抵押權有所爭執，依最高法院七十六年度台抗字第一
    四三號裁定意旨，應由被上訴人另行提起確認之訴以資解決。蓋法定抵押權既無
    登記之資料足資依據，為保障交易安全及利益，自應作此解釋及適用。原法院民
    事執行處未慮及此，僅憑支付命令即遽為被上訴人法定抵押權之認定及分配，即
    有未合。
三、證據：除援用第一審所提證據外，補提：(一)被上訴人八十八年七月二十日民事實
    行法定抵押權狀影本乙份、(二)法務部調查局八十九年六月九日（八九）陸(二)字第
    八九０四一０一０號鑑定通知書影本乙份、(三)授信批覆書及補充報告影本四紙、
    (四)興橋公司建造影本乙份、(五)上訴人與興橋公司之授信查詢單影本乙紙為證，並
    聲請訊問證人李新發、林建宏、吳行雄、江貴勳，並請求再次傳訊李新發。
乙、被上訴人方面：
一、聲明：上訴駁回。
二、陳述：除與原判決記載相同者，茲引用之外，補稱：
  (一)被上訴人公司於民國（下同）八十三年九月一日承接案名「靜修豪門」之營建工
    程，而上訴人與案外人興橋公司係於八十二年間與上訴人接觸有關土地融資之貸
    款，八十五年所辦理之貸款僅為續借之手續，既為土地融資貸款，與被上訴人所
    承攬之工程營建無關，且被上訴人從未與上訴人接觸或辦理建築融資之貸款，被
    上訴人既未辦理建築融資，亦未辦理任何貸款，被上訴人豈有拋棄法定抵押權於
    上訴人之理，故系爭法定抵押權拋棄書顯非被上訴人公司所提供。
  (二)法定抵押權之拋棄印文係屬公司之權利，公司係屬法人，如無法定代理人之認可
    ，自不生效，況被上訴人與案外人興橋公司之工程合約書均有法定代理人之親筆
    簽名，上訴人所提示之法定抵押權拋棄書既非被上訴人公司印信，又無被上訴人
    法定代理人之親筆簽名，上訴人所提示之法定抵押權顯非被上訴人真正之印文。
    且原審囑託法務部調查局鑑定結果，被上訴人公司及負責人之印文，與經濟部商
    業司核發之印鑑證明書上被上訴人之公司、負責人之印文，並不相同。證人林建
    宏、吳行雄、李新發、汪貴勳，亦無一人證述該拋棄書係被上訴人所提出，本院
    送鑑定結果仍為相同，上訴人既未能舉證證明該拋棄書為真正，自不能據該拋棄
    書主張剔除被上訴人之債權。
  (三)被上訴人係向興橋公司承攬建物之「全部」起造工程，總價五億餘元，該公司未
    全數清償，積欠尾款八千五百萬元，有工程契約及發票可證，並有已確定之支付
    命令，若非事實，興橋公司焉有可能製發不實發票且對支付命令不為異議，上訴
    人若有爭執，應舉證以明，不得空言否認債權之真正。
  (四)查一般建照上所載工程造價均係根據主管機關內政部所規定之造價而記載，主管
    機關所以規定工程造價，係基於行政管理之需要，例如違規時科處罰鍰，即以工
    程造價之數額定其罰鍰數額，甚至建築師收取設計費亦係依據「工程造價」而依
    一定比例收取，故「工程造價」非工程之實際造價，依上證三授信批覆書所載，
    上訴人亦認為該建造案全部銷售金額約二十億元，則系爭合約書上所載工程款四
    億五千萬元，顯屬相當。至被上訴人所提發票金額為一億三千萬元，乃因興橋公
    司已給付部分工程款，被上訴人自不可能以相當於全部工程款之統一發票聲請支
    付命令，因該公司最後僅欠八千五百萬元，被上訴人當然只能聲請命令給付此數
    額，如有虛構，被上訴人大可聲請命令給付一億三千萬元，足證該數額必為真正
    。又興橋公司為何未主張時效抗辯，或係該公司自知理虧不願主張，或單純係該
    公司負責人法律常識不足所致，非必違常理。
  (五)系爭大廈係興橋公司斥資建造，該公司即係原始起造人，且上訴人亦自認該建物
    係興橋公司與地主合建，益證該公司對建物有原始起造關係，蓋建商與地主合建
    ，一向係建商出資興建，地主出地，雙方再分配成屋，建物既係建商斥資興建，
    建商自因原始起造之法律關係而擁有建物之所有權。
  (六)上訴人縱曾要求興橋公司出具被上訴人拋棄法定抵押權授權書面，亦係上訴人與
    興橋公司間之事，上訴人並未向被上訴人要求出具書面。至上訴人所呈印鑑證明
    書，僅能證明上訴人持有該文書，不能證明系爭拋棄書為真正，否則兩種文書之
    印文豈會不同，被上訴人雖有便章存在，然重要文件，均係以印鑑章為之，況系
    爭拋棄書上之印文既非被上訴人之印鑑章蓋成，更非被上訴人之便章所蓋成。
  (七)興橋公司雖有將系爭工程發包予「聯怡營造有限公司」，惟該營造公司僅將地基
    以鐵板圍起，甫開挖地基之程度（連地基亦未挖妥），即造退出，被上訴人仍承
    攬該建物之全部，此觀工程合約總價高達四億五千萬元，工程內容為全部且合約
    第二條未尾加註該營造公司僅收過訂金，即可得知，被上訴人自就系爭建物全部
    擁有法定抵押權。
  (八)被上訴人係就該工程之全部而為起造，非僅就其中數個獨立之不動產而為承攬，
    自得就尚未受償之八千五百萬元承攬債權，對全部不動產實行法定抵押權，無從
    分割。又抵押權之拋棄，有「相對」拋棄與「絕對」拋棄之分，相對拋棄係抵押
    權人為抵押人之特定無擔保債權人之利益，拋棄其優先受償之利益，絕對拋棄則
    指抵押權人為消滅抵押權之意思，放棄其抵押權而言。無論係相對或絕對拋棄，
    因涉及物權變動，依民法第七百五十八條、第七百五十九條規定，應經登記始生
    效力，系爭「法定抵押權拋棄書」，係特定以「中興商業銀行信託部」為拋棄對
    象，並非對抵押人聲明放棄所有抵押權之內容，係「相對」拋棄，復未經登記，
    自無抵押權「絕對」拋棄之效力。
  (九)最高法院七十六年台抗字第一四三號民事裁定意旨係指抵押物所有權人對法定抵
    押權之存在有爭執時，應另行訴請確認法定抵押權存在，本件強制執行事件，抵
    押物所有權人並未對被上訴人之法定抵押權有所爭執，且被上訴人係已有執行名
    義之債務人，執行處並已制作分配表，上訴人若有爭執，自應依強制執行法第四
    十一條第一項規定提起分配表異議之訴以資解決，被上訴人無另提起確認之訴之
    必要。
三、證據：除援用第一審所提證據外，補提：(一)工程合約書影本乙份、(二)工程造價標
    準表影本乙份為證。
丙、本院依職權調閱臺灣士林地方法院八十八年度執字第七九號拍賣抵押物強制執行
    案全卷、臺灣板橋地方法院八十八年度促字第二七二九八號支付命令事件全卷，
    並函請內政部警政署刑事警察局鑑定「法定抵押權拋棄書」與玉輪營造有限公司
    「印鑑證明書」上公司之大小章是否相符。
    理　　　　由
一、上訴人主張：伊為坐落台北市○○段○○段第七四五及第七八三地號土地暨其上
    第一六六三建號建物之第一順位抵押權人，因債權無法受償而聲請拍賣抵押物，
    由原法院以八十八年度執字第七九號拍賣抵押物強制執行事件拍賣抵押物並將價
    金分配在案，被上訴人雖為上開建物之承攬人，惟其早已拋棄法定抵押權，並出
    具法定抵押權拋棄書交付伊收執，詎被上訴人竟於上開強制執行事件聲明實行法
    定抵押權參與分配，並經原法院將被上訴人之債權列入分配，侵害伊之權利，爰
    依強制執行法第四十一條提起分配表異議之訴，求為命臺灣士林地方法院民事執
    行處八十八年度執字第七九號拍賣抵押物強制執行事件金額計算書分配表所列，
    被上訴人玉輪營造有限公司執行費之分配金額新臺幣（下同）五十九萬五千元及
    債權原本暨分配金額一百八十七萬五千零四十二元部分，應予剔除，並將其剔除
    之金額改為分配予伊之判決。
二、被上訴人則以：系爭大廈係興橋公司斥資建造，該公司屬原始起造人，而擁有系
    爭建物之所有權，而伊係向興橋公司承攬系爭建物之「全部」起造工程，非僅就
    其中數個獨立之不動產而為承攬，自得就尚未受償之八千五百萬元承攬債權，對
    全部不動產實行法定抵押權，無從分割；又伊並未拋棄系爭法定抵押權，上訴人
    提出之法定抵押權拋棄書並非真正，伊雖曾對台灣省合作金庫出具法定抵押權拋
    棄書，然該抵押權拋棄書係特定以「台灣省合作金庫」為拋棄之對象，屬相對拋
    棄，復未經登記，無抵押權絕對拋棄之效力，尚不使伊喪失系爭法定抵押權；另
    本件抵押物所有權人並未對伊之法定抵押權有所爭執，無最高法院七十六年台抗
    字第一四三號民事裁定之適用等語，資為抗辯。
三、本件上訴人主張伊為坐落台北市○○段○○段第七四五號及第七八三號土地暨其
    上第一六六三號建物之第一順位抵押權人，因債務人廖碧雲積欠伊債務，伊債權
    無法受償，乃於八十七年間聲請經裁定准予拍賣抵押物，並於同年十二月間向原
    審執行處聲請拍賣抵押物之強制執行，該執行處以八十八年度執字第七九號拍賣
    抵押物強制執行事件進行，因被上訴人以其為該抵押物之承攬人行使法定抵押權
    ，而聲明參與分配，該執行處於前揭分配表上，將被上訴人債權額即執行費五十
    九萬五千元及債權原本一百八十七萬五千零四十二元列入分配表擬予受償等情，
    業據提出被上訴人聲請參與分配狀（原審卷第一七頁至第一九頁）在卷佐證，並
    為兩造所不爭執，且經本院調閱前揭執行卷審查無訛，自堪信為真實。
四、上訴人主張被上訴人已拋棄法定抵押權，並提出拋棄書為證，況興橋公司對上開
　　抵押物並無所有權，被上訴人對興橋公司亦無八千五百萬元之承攬債權，縱被上
　　訴人對興橋公司有承攬債權，亦不得對該抵押物全部行使抵押權求償，又被上訴
　　人另對台灣省合作金庫出具法定抵押權拋棄書，應具對世效力，其效力亦及於本
　　件之拋棄云云，被上訴人則以前揭情詞置辯。經查：
　(一)按當事人提出之私文書，必證其真正，始有形式上之證據力，更須其內容與待證
　　事實有關，且屬可信者，始有實質上之證據力；又私文書之真正，如他造當事人
　　有爭執者，則舉證人應負證其真正之責，分別為最高法院二十二年上字第二五三
　　六號、四十七年台上字第一七八四號判例著有明文。查上訴人舉上開法定抵押權
　　拋棄書為被上訴人已非法定抵押權人之論據，惟被上訴人一再否認該拋棄書之真
　　正。證人即興橋公司法定代理人李新發證以：「被上訴人是我的下游承包商，我
　　曾經以土地向上訴人貸款，該拋棄書不是我提出於上訴人，也不知有此乙張，該
　　拋棄書無公司及負責人印章，因我以土地抵押，當時土地上並無建物，不須提出
　　建物承包商的抵押權拋棄書，後來我有通知所有貸款之銀行商談還款事宜，但未
　　提出被上訴人有拋棄抵押權之事」（本院卷第九三頁背面、第九四頁正、背面）
　　；又證人即興橋公司副總經理汪貴勳證稱：「興橋公司與上訴人接洽借錢事宜，
　　是否與上訴人公司之林建宏接洽，已無印象，關於他證稱我提出該拋棄書是不實
　　，一般土地貸款在興建房屋時，都會要求建商與承包商一同到銀行去辦理拋棄抵
　　押權的程序，但這件沒有做（此程序），我不曉得，亦未通知已提出該拋棄書，
　　事後也未告知‧‧‧」（定上卷第九五頁正、背面），而被上訴人與興橋公司於
　　八十三年九月一日訂立靜修豪門大樓新建工程即上開抵押物建物之工程合約，雙
　　方約定於八十三年九月一日開工，此有該工程合約（原審卷第三六頁至第四六頁
　　）在卷可考，且興橋公司原於八十三年二月七日及同年三月十一日向上訴人各貸
　　二千九百八十萬元及二千零二十萬元，約定清償期為二年，該清償期屆至時，上
　　開擔保物已完成十二層結構體部分，興橋公司申請展期清償，上訴人同意延至八
　　十五年一月十六日清償，惟以須取得該抵押物承攬工程營造廠商放棄法定抵押權
　　之切結書為撥貸條件，此有興橋公司授信批覆書及補充報告（本院卷第三六頁至
　　第三九頁）附卷足憑，足見興橋公司以上開土地向上訴人申辦貸款時，因土地上
　　尚無建物，故未由興橋公司提出承攬營造廠商之法定抵押權拋棄書，嗣因上訴人
　　同意延期清償，該土地上建物十二層結構體部分已完成，乃以取得該拋棄書為延
　　期清償條件，上訴人雖取得該拋棄書，惟始終未能證明係由被上訴人抑興橋公司
　　所交付。至證人即上訴人公司信託部徵信經辦證稱：「興橋公司於八十三年間就
　　與我們公司有往來，每年到期都有續借，八十五年所辦的續借手續，因有多次往
　　來所以需要資料都向興橋汪貴勳接洽，該拋棄書是何人交付，因時間已久不記得
　　，接受拋棄書時，依慣例未再做查證手續」（本院卷第五二頁）；證人即上訴人
　　公司收取利息行員吳行雄亦證稱：「我沒見過該拋棄書，當時未接觸過，故不知
　　該書來源及其真正‧‧‧」（同上卷第五三頁），該二人證言，仍不足證明該拋
　　棄書之真正。此外，原審依聲請將該抵押權拋棄書原本、被上訴人於經濟部商業
　　司印鑑證明原本、被上訴人公司印章、黃足收印章實物送法務部調查局鑑定，結
　　果：該拋棄書上被上訴人公司印文（甲１）與被上訴人印鑑證明書上公司印文（
　　乙１）及被上訴人公司印章實物（丙１）印文不同，該拋棄書上黃足收印文（甲
　　２）與被上訴人印鑑證明書上公司印文（乙２）及被上訴人法定代理人黃足收印
　　章實物（丙２）印文不同，此有該局八十九年六月九日（八九）陸（二）字第八
　　九○四一○一○號鑑定通知書（原審卷第六二頁）；本院亦就上開書件、印章再
　　送內政部警政署刑事警察局為鑑定，其結果亦為：「玉輪營造有限公司」、「黃
　　足收」印章上印文與印鑑證明書上「玉輪營造有限公司」、「黃足收」印文相符
　　；另與法定抵押權拋棄書上「玉輪營造有限公司」與「黃足收」印文不相符，此
　　亦有該局九十一年十一月二十八日刑鑑字第二二○九○五號鑑驗通知書（本院卷
　　第一三三頁）在卷可稽；本院經上訴人再次聲請，除上開書件、印章併同前揭工
　　程合約書及被上訴人於八十四年九月六日出具予台灣省合作金庫之法定抵押權拋
　　棄切結書（原審卷第四八頁）送該局鑑定，結果仍為：「玉輪營造有限公司」「
　　黃足收」印章上印文與印鑑證明書上、工程合約書、合作金庫法定抵押權拋棄書
　　上「玉輪營造有限公司」、「黃足收」印文相符，另與本件法定抵押權拋棄書上
　　「玉輪營造有限公司「黃足收」印文不相符，此亦有該局九十一年六月二十六日
　　刑鑑字第一六○五三三號鑑驗通知書（同上卷第二○三頁至第二一一頁），參證
　　以觀，本件上訴人所舉該拋棄書既經被上訴人否認為真正，上訴人迄未能證明其
　　為真正，自不具形式上之證據力，遑論其內容之可信？揆諸上開判例意旨，被上
　　訴人之法定抵押權並不因該拋棄書之提出而歸於消滅，殊無疑義。
  (二)次按建築物之起造人，為建造該建造物之申請人，且由起造人於建造工程完竣後
    ，請領使用執照，並據以申辦建物所有權第一次登記，則建築執照上之起造人，
　　既應推定其為該建築物之原始建造人，如第三人否認起造人為原始建造人時，應
　　由否認之第三人就其主張有利於己之事實，負舉證之責（最高法院七十三年度台
　　上字第八三七號判決參照）。查上開抵押物之房、地係以興橋公司董事長李新發
　　等三十名為起造人，此有台北市政府工務局建造執照（本院第一七七頁至第一八
　　○頁）在卷可考，該抵押物建竣後，上開起造人即以買賣為原因移轉所有權予第
　　三人廖碧雲，此亦有該抵押物土地暨建物登記謄本附於前揭拍賣抵押物卷內足憑
　　。系爭抵押物既經推定為興橋公司等三十名起造人所共有，揆之上開判決意旨，
　　興橋公司自具所有權，該抵押物縱經移轉登記為第三人廖碧玉所有，依民法第八
　　百六十七條規定，不動產所有人設定抵押權後，得將不動產讓與他人，但其抵押
　　權不因此而受影響，本件被上訴人主張之法定抵押權並不因興橋公司移轉所有權
　　登記予第三人廖碧雲而受影響，殊甚灼然。
  (三)被上訴人與興橋公司訂立上開工程合約後，被上訴人依約承攬興建系爭抵押物，
    並簽發統一發票向興橋公司請領工程款，惟興橋公司仍積欠承攬報酬款達八千五
    百萬元等情，業據提出發票四紙（見台灣板橋地方法院八十八年度促字第二七二
    九八號卷第五頁至第八頁）及上開工程合約書在卷佐證。又被上訴人以興橋公司
    積欠承攬報酬款達八千五百萬元，經向台灣板橋地方法院聲請核發支付命令而確
    定在案，此亦有該支付命令（原審卷第二一頁）、支付命令確定證明書（同上卷
    第二二頁）在卷可考，而本院亦調取該卷審查無訛，信屬實在。上訴人雖主張包
    括抵押物在內之上開合建房屋並非完全為被上訴人建造云云。惟上訴人對於其取
    得上開拋棄書後即同意興橋公司延期清償乙節，並不爭執（見本院卷第三四頁）
　　，並有上開授信批覆書及補充報告足稽，倘被上訴人僅承攬部分合建房屋，此外
　　尚有其他承攬人共同參與興建，則上訴人何以未取得其他承攬人之法定抵押權拋
　　棄書，僅取得上開拋棄書乙紙，即貿然同意興橋公司之延期清償？又上開合建房
　　屋工程早先由聯怡營造有限公司承建，惟該公司僅領走合約之定金，其餘建造部
　　分由被上訴人接續承攬至全部工程完成，此見諸該工程合約第二條下附記即明，
　　足見系爭抵押物包括其他合建房屋均為被上訴人一人完成，上訴人空言被上訴人
　　非全部承攬系爭抵押物及質疑支付命令之實質效力，自非可取。
  (四)又按為同一債權之擔保，於數不動產上設定抵押權，而未限定各個不動產所負擔
　　之金額者，抵押權人得就各個不動產賣得之價金，受債權全部或一部之清償，為
　　民法第八百七十五條所明文規定。查被上訴人為上開全部合建房屋之工程承攬人
　　，依同法第五百十三條規定，承攬之工作物為建築物或其他土地上之工作物，或
　　為此等工作物之重大修繕者，承攬人就承攬關係所生之債權，對於其工作所附之
　　定作人之不動產，有抵押權，本件被上訴人因而就上開合建房屋全部，以其承攬
　　關係所生之債權，均有法定抵押權存在，而被上訴人前揭承攬債權既經法院核發
　　支付命令確定，即與判決確定有同一效力，至堪認定。再依同法第八百八十三條
　　規定，法定抵押權準用抵押權之規定，被上訴人自得就上開全部合建房屋中之系
　　爭抵押物，主張具法定抵押權之全部清償。至上訴人援引最高法院七十六年度台
　　抗字第一四三號民事裁定，主張上訴人既對被上訴人之法定抵押權存在有爭執，
　　被上訴人應另行起訴確認其法定抵押權存在，否則不能逕自行使法定抵押權云云
　　。
    惟該裁定係指抵押物所有人對於行使法定抵押權人之法定抵押權存在有爭執而言
    ，本件抵押物所有人，無論係興橋公司抑第三人廖碧雲，對於被上訴人對系爭抵
　　押物有法定抵押權，均不爭執，況被上訴人係行使法定抵押權參與分配，尚非聲
　　請拍賣抵押物，上訴人上開主張即無可採。
  (五)末按抵押權之相對拋棄係指抵押權人為抵押人之特定無擔保債權人之利益，拋棄
    其優先受償利益而言，抵押權之絕對拋棄，乃通常所稱之抵押權拋棄，指抵押權
    人為消滅抵押權之意思，放棄其抵押權而言，此項拋棄應以意思表示向抵押人為
    之，並經塗銷抵押權登記，始生效力。查被上訴人曾於八十四年九月六日立具拋
    棄法定抵押權切結書予台灣合作金庫，因其拋棄對象僅台灣省合作金庫，縱該合
    作金庫亦為有擔保之債權人，考該切結本意，無非以將來若因該有擔保債權人行
    使抵押權或其他權利主張優先受償時，立該切結書者，仍不行使優先受償權利參
    與分配，應屬相對拋棄，況該切結書即使經解為有絕對拋棄效力，亦因被上訴人
    上開法定抵押權未經塗銷登記，殊無發生絕對拋棄效力之可言，揆諸上揭說明，
    被上訴人所為對台灣省合作金庫之拋棄法定抵押權效力，尚不及於上訴人，殊無
    疑義。
五、按債權人因強制執行而支出之費用，得求償於債務人者，及其他為債權人共同利
    益而支出之費用，得就強制執行之財產先受清償，為強制執行法第二十九條第一
    、二項所明文規定。又法院為准許拍賣抵押物之裁定，係強制執行法第四條第五
    款所謂之執行名義，如有多數債權人參與分配，自得就拍賣抵押物賣得之價金作
    成分配表，除該抵押權及其他有優先權者外，按其債權額數平均受償，可見抵押
    權之債權就抵押物之賣得價金，本得先受清償（司法院院字第一七一四號解釋參
    照）。又抵押權，就抵押物之賣得價金，有優先於其他債權人而受清償之權，此
    在民法第八百六十條雖無「優先」字樣，而依民法第八百七十四條及八百七十七
    條但書之規定甚為明顯（最高法院二十二年度上字第二五二號判例參照）。查本
    件被上訴人既經認定就系爭抵押物有法定抵押權，又以法定抵押權人名義，行使
    法定抵押權而參與分配，其債權金額為八千五百萬元，執行費用為五十九萬五千
    元，經前揭執行處列入分配表而予分配，此有被上訴人參與分配狀、債權計算書
    、分配表附於上開執行卷可考，依前揭說明，該執行費五十九萬五千元應優先全
    部受償，法定抵押權所擔保之上開八千五百萬債權與其他應優先受償之抵押權人
    平均受償結果，受分配為一百八十七萬五千零四十二元，即無不合，應予准許。
六、綜上所述，本件上訴人主張被上訴人對系爭抵押物已無法定抵押權，依強制執行
    法第四十一條第一項前段規定，提起分配表異議之訴，請求更正分配表如上訴聲
　　明所示，為無理由，不應准許。原審為上訴人敗訴之判決，核無不合，上訴意旨
　　指摘原判決不當，求予廢棄改判，為無理由，應予駁回。
七、兩造其餘攻擊防禦方法及上訴人聲請再次傳訊證人李新發，經斟酌尚無礙於本院
　　前述之認定，且本件事證已臻明確，即無一再傳訊之必要，爰不一一論敘。
八、據上論結，本件上訴為無理由，依民事訴訟法第四百四十九條第一項、第七十八
　　條，判決如主文。
中　　華　　民　　國　　九十一　　年　　　 九 　　　月　　二　十　四　　日
          　　　　　　　　臺灣高等法院民事第十七庭
                              審判長法　官　鄭　雅  萍
　　　　　　　　　　　　　　　　　　法　官　呂　太　郎
　　　　　　　　　　　　　　　　　　法　官　許　文　章
右正本係照原本作成。
如不服本判決，應於收受送達後二十日內向本院提出上訴書狀，其未表明上訴理由者
，應於提出上訴後二十日內向本院補提理由書狀（均須按他造當事人之人數附繕本）
上訴時應提出委任律師或具有律師資格之人之委任狀；委任有律師資格者，另應附具
律師及格證書及釋明委任人與受任人有民事訴訟法第四百六十六條之一第一項但書或
第二項（詳附註）所定關係之釋明文書影本。
中　　華　　民　　國　　九十一　　年　　　 九 　　　月　　二　十　七　　日
　　　　　　　　　　　　　　　　　　書記官　陳　明　俐
附註：
民事訴訟法第四百六十六條之一（第一項、第二項）：
對於第二審判決上訴，上訴人應委任律師為訴訟代理人。但上訴人或其法定代理人具
有律師資格者，不在此限。
上訴人之配偶、三親等內之血親、二親等內之姻親，或上訴人為法人、中央或地方機
關時，其所屬專任人員具有律師資格並經法院認為適當者，亦得為第三審訴訟代理人
。
